臺灣雲林地方法院民事判決
111年度訴字第130號
原      告  劉永隆  
訴訟代理人  何永福律師
複  代理人  陳惠敏律師
複  代理人  廖耿璋  
被      告  劉芳昇  

訴訟代理人  簡承佑律師
上列當事人間請求返還不當得利事件，本院於民國111年8月8日
言詞辯論終結，判決如下：
    主  文
原告之訴及假執行之聲請均駁回。
訴訟費用由原告負擔。
    事實及理由
一、原告主張：
  ㈠訴外人芳基企業股份有限公司（下稱芳基公司）係於民國72
    年4月間辦妥公司設立登記，資本額為新臺幣（下同）1,000
    萬元。當時係由原告出售天母之房地及向岳父母籌措款項，
    故設定登記之7位股東，除原告胞妹劉翠蓮外，其餘皆為原
    告之岳父及其家屬。嗣因原告為處理台州化學股份有限公司
    （下稱台州公司）之財務問題，且為栽培被告，在原告持有
    芳基公司91％股權之情況下，原告將其中50％之股數借名登記
    在被告名下，並讓被告擔任芳基公司之董事長，原告只持有
    38％股份，因兩造為兄弟，故未立下任何書面文字。
  ㈡被告在原告出售完芳基公司名下股份後，竟翻臉不認帳，將
    原告借名登記於被告名下之芳基公司股份410股全數處分，
    獲利約5億元。原告在2年前口頭表明終止借名契約，並向被
    告催討返還股份或賠償金5億元，詎被告均置之不理，茲因
    股份已不存在，為此，原告先依民法第544條、第184條、第
    213條、第179條規定，請求被告給付原告100萬元及自起訴
    狀繕本送達翌日起至清償日止，按年息百分之五計算之利息
    等語。
    並聲明：㈠被告應給付原告100萬元，及自起訴狀繕本送達
    翌日起至清償日止，按年息百分之五計算之利息。㈡訴訟費
    用由被告負擔。㈢原告願供擔保，請准宣告假執行。
二、被告則以：
  ㈠芳基公司原始乃係被告於72年間所創設，被告為芳基公司原
    始持有最多股數之股東，並擔任芳基公司董事長，而原告於
    芳基公司設立時，根本未持有芳基公司任何股份。原告主張
    其出售房產及籌資設立芳基公司，純屬無稽。
　㈡芳基公司設立後，因原告所經營台州公司發生財務問題經營
    困難，原告為持續事業，乃與被告商議將其配偶及岳父母等
    人持有芳基公司股份移轉至其名下，由其代表配偶家族加入
    被告創設之芳基公司，並由其擔任公司總經理，被告顧念兄
    弟情誼，應允原告提議，嗣原告取得其配偶家族持有芳基公
    司380股股數後加入芳基公司。惟80年間兩造因經營理念不
    合，協議分道揚鑣，原告同意將其名下持有芳基公司股份全
    部出售予被告，原告在收取被告給付之股權買賣價金後，將
    其持有芳基公司股份全部移轉登記至被告名下，原告及其配
    偶家族至此完全脫離芳基公司。原告空言主張芳基公司為其
    設立，及原告將其所持有91％股權中50％借名登記在被告名下
    云云，均非事實。
　㈢被告於81年間將所持有芳基公司股份全部出售予他人，原告
    遲至110年12月15日始提起本件訴訟，請求被告返還不當得
    利已逾15年請求權時效期間，原告另依侵權行為之法律關係
    請求被告賠償，亦逾侵權行為2年，甚至10年之時效期間，
    原告請求顯無理由等語，資為抗辯。
　　並聲明：㈠原告之訴及假執行之聲請均駁回。㈡訴訟費用由原
    告負擔。㈢如受不利之判決，願供擔保，請准宣告免為假執
    行。
三、兩造不爭執之事實：
　㈠芳基企業股份有限公司係於72年4月辦理公司設立登記，原始
    股東為劉芳昇、劉翠蓮、許國寶、許葉采蘋、許惠彰、甘飛
    鳳、甘飛鷹等7人，被告為公司設立時之董事長，持有股數
    為480股。
　㈡芳基公司於73年10月間改選董事監察人，被告、原告及訴外
    劉翠蓮當選為董事，訴外人劉廖瓊靜當選為監察人，被告為
    董事長，原告持有芳基公司股數為380股，被告持有芳基公
    司股數為480股。嗣芳基公司於77年5月間改選董事監察人，
    被告、原告及訴外人劉翠蓮當選為董事，訴外人劉廖瓊靜當
    選為監察人，被告為董事長。原告所持有芳基公司股數為38
    0股，被告持有芳基公司股數為480股。嗣於80年3月4日原告
    與訴外人劉翠蓮移轉全部持股，依法解任董事，被告持有股
    數變更為860股，並於80年4月1日經董事會決議選任被告為
    董事長。嗣後於80年7月間因被告持股轉讓予訴外人廖谷清
    ，依法解任董事及董事長，經芳基公司股東臨時會決議選任
    廖谷清為董事，並經芳基公司董事會決議選任廖谷清為董事
    長。之後，芳基公司在80年12間辦理公司解散登記，有芳基
    公司股東名簿、董事會決議錄、公司變更登記申請書、原告
    於80年1月28日所出具股份讓售書1紙、股東臨時會決議、解
    散登記申請書等附於公司登記資料在卷可考。
四、得心證之理由：
　　本件之爭點在於㈠兩造間是否有股份借名登記之契約存在？㈡
    原告依民法第544條、第184條、第213條、第179條規定，請
    求被告給付原告100萬元及法定遲延利息，有無理由？
  ㈠按當事人主張有利於己之事實者，就其事實有舉證之責任，
    民事訴訟法第277條定有明文。又主張法律關係存在之當事
    人，須就該法律關係發生所須具備之特別要件，負舉證責任
    （最高法院83年度台上字第2775號判決意旨參照）。次按，
    稱「借名契約」者，謂當事人約定一方將自己之財產以他方
    名義登記，而仍由自己管理、使用、處分，他方允就該財產
    為出名登記之契約，其成立側重於借名者與出名者間之信任
    關係，在性質上應與委任契約同視，倘其內容不違反強制、
    禁止規定或公序良俗者，固應賦予無名契約之法律上效力，
    並類推適用民法委任之相關規定（最高法院98年度台上字第
    990號、104年度台上字第1742號判決意旨參照）。
　㈡原告主張芳基公司於72年4月間辦妥公司設立登記，資本額為
    1,000萬元，當時係由原告出售房地及向岳父母籌措款項設
    立公司，公司設立時，原告持有芳基公司91％股權，原告將
    其中50％之股數借名登記在被告名下，並讓被告擔任芳基公
    司之董事長，原告只持有38％股份，因兩造為兄弟，故未立
    下任何書面文字等語，為被告所否認，經查：
　⒈芳基企業股份有限公司係於72年4月辦理公司設立登記，原始
    股東為劉芳昇、劉翠蓮、許國寶、許葉采蘋、許惠彰、甘飛
    鳳、甘飛鷹等7人，被告為公司設立時之董事長，持有股數
    為480股，原告則無持股；嗣於73年10月間，被告持股仍為4
    80股，原告持股則為380股；至80年1月28日原告讓售芳基公
    司持股380股予被告，被告持有芳基公司股數變更為860股。
    之後，被告於80年7月3日將其持有芳基公司持股860股讓售
    予訴外人廖谷清，有股份讓售書、公司變更登記申請資料及
    股東名簿附於芳基公司案卷可佐。原告主張芳基公司設立時
    ，其將50％之股份借名登記在被告名下，原告只持有芳基公
    司38％之股份等語，顯與芳基公司登記資料並不相符，則原
    告上開主張是否確實可信，即有可疑。
　⒉原告與訴外人劉翠蓮、許惠珊、劉榮堂等4人與被告於80年2
    月1日書立股份讓渡協議書1紙，約定原告與劉翠蓮、許惠珊
    、劉榮堂將其等所有芳基公司股份（即原告380股、劉翠蓮1
    00股、許惠珊10股、劉榮堂10股）合計500股，以3,210萬元
    讓渡予被告，雙方同意由被告接管芳基公司經營權，原告總
    經理職務同時解任，業據被告提出股份讓渡協議書1紙為證
    ，並為原告所不爭執。然倘兩造間確有芳基公司410股股份
    借名契約關係存在，則原告豈有可能未與被告書立書面契約
    ，已確保自己之權益？再者，原告既於80年間將其本人及家
    族持有芳基公司股份讓渡予被告，豈有可能未一併處理原告
    主張借名登記於被告名下之芳基公司股份410股，反任由被
    告接管芳基公司，並同意解任總經理職務？凡此種種，均與
    常情不符。此外，原告就其確有將芳基公司股份410股借名
    登記在被告名下之事實，並未能舉證以實其說，則原告主張
    兩造間有芳基公司410股股份借名契約關係存在云云，要難
    遽予採信。
　⒊原告既未能舉證證明兩造間確有芳基公司股份借名契約存在
    之事實，則原告主張被告逾越權限處分原告借名於被告名下
    之芳基公司股份410股，致原告受有損害，為此依民法第544
    條規定，請求被告賠償原告100萬元，自屬無據。
　㈢按因侵權行為所生之損害賠償請求權，自請求權人知有損害
    及賠償義務人時起，二年間不行使而消滅，自有侵權行為時
    起，逾十年者亦同，民法第197條第1項定有明文。原告主張
    被告將原告借名登記在被告名下之芳基公司410股股份全數
    處分獲利，致原告受有損害，為此依民法第184條規定請求
    被告賠償原告100萬元等語，固據原告提出芳基公司股東名
    簿為證，惟為被告所否認，並以原告主張之侵權行為請求權
    已經罹於時效等語置辯。經查，自原告主張被告處分芳基公
    司股份獲利之侵權行為時即80年7月3日起算，迄今已逾10年
    ，原告遲至110年12月15日始提起本件訴訟，其侵權行為損
    害賠償請求權，顯已罹於時效，而被告已提出時效抗辯，則
    原告依民法第184條規定，請求被告賠償原告100萬元，洵屬
    無據。況原告並未能舉證證明兩造間確有芳基公司410股股
    份借名契約存在之事實，則原告主張被告將原告借名於被告
    名下之芳基公司股份410股全數處分獲利，致原告受有損害
    ，依民法第184條、第213條規定，請求被告賠償原告100萬
    元，亦屬無據。
　㈣按無法律上之原因而受利益，致他人受損害者，應返還其利
    益。雖有法律上之原因，而其後已不存在者，亦同，民法第
    179 條定有明文。又不當得利返還請求權，以無法律上之原
    因而受利益，致他方受損害為其成立要件，故主張此項請求
    權成立之原告，應就無法律上之原因而受利益之事實，負舉
    證責任（最高法院77年度台上字第1756號、78年度台上字第
    1599號判決同此見解）。次按，請求權，因15年間不行使而
    消滅；又消滅時效，自請求權可行使時起算，民法第125 條
    前段、第128 條前段分別定有明文。而不當得利返還請求權
    之請求權消滅時效，應適用民法第125 條規定之15年時效期
    間。經查，原告主張兩造間有芳基公司410股股份借名契約
    關係，被告將原告借名登記於被告名下之芳基公司410股股
    份全數處分，無法律上原因受有利益，為此依民法第179條
    規定請求被告返還利益，惟原告並未能舉證證明兩造間確有
    股份借名契約關係存在之事實，已如前述，則原告依不當得
    利請求被告返還利益100萬元，已屬無據。況自被告處分芳
    基公司股份受有利益之時間即80年7月3日起算，距今已逾15
    年，而被告已為時效抗辯，則原告主張不當得利請求權亦已
    經罹於時效而消滅，從而，原告依民法第179條規定，請求
    被告給付原告100萬元，亦屬無據。　　　
　㈤綜上所述，原告依民法第544條、第184條、第179條規定，請
    求被告給付原告100萬元，及自起訴狀繕本送達翌日起至清
    償日止，按年息百分之五計算之利息，均無理由，應予駁回
    。原告之訴既經駁回，其假執行之聲請亦失所附麗，應併予
    駁回。　
　㈥本件事證已臻明確，原告雖聲請傳喚證人許惠彰、甘飛鳳、
    甘飛鶯以瞭解兩造間有無股份借名契約關係存在之事實，惟
    經本院審酌後認對判決之結果不生影響，爰不再傳喚，併此
    敘明。
五、訴訟費用負擔之依據：民事訴訟法第78條。　　
中　　華　　民　　國　　111 　年　　8 　　月　　25　　日
                  民事第二庭    法  官  冷明珍

以上正本係照原本作成。
如對本判決上訴，須於判決送達後20日內向本院提出上訴狀。如
委任律師提起上訴者，應一併繳納上訴審裁判費。
中　　華　　民　　國　　111 　年　　8 　　月　　25　　日
                                書記官　黃佑怡